【裁判字號】    92,勞簡上,32
【裁判日期】    920917
【裁判案由】    損害賠償
【裁判全文】
臺灣臺北地方法院民事判決           九十二年度勞簡上字第三二號
    上  訴  人  甲○○
    訴訟代理人  張勝良
    被上訴  人  台北市立溪口國民小學
    法定代理人  黃明珠
    訴訟代理人  林友鈞
右當事人間損害賠償事件，上訴人對於中華民國九十二年四月二十三日本院新店簡易
磨九十一年度店勞簡字第三二號判決提起上訴，本院判決如左：
    主    文
上訴駁回。
第二審訴訟費用由上訴人負擔。
    事    實
甲、上訴人方面：
一、聲明：
（一）原判決廢棄。
（二）被上訴人應給付上訴人新台幣（下同）十五萬元。
二、陳述：除與原判決記載相同部分，予以引用外，補稱：
（一）行政院公布之公務人員週休二日實施辦法第二條規定，公務人員每日上班時數
      八小時，每週工作總時數四十小時，又台北市立各級學校請假要點第十三條規
      定教師出勤時數每週合計以四十小時為原則。台北市政府及所屬各機關員工出
      差及加班注意事項第五條加班費支給以各機關員工在規定上班時間以外，經主
      管覈實指派延長工作者為限，核實簽請批准後辦理，亦可見延長工作應給付加
      班費係台北市政府政策。公務人員保障法相關函釋亦說明，延長工作時應給予
      合理之工作補償。茲被上訴人要求上訴人下午半天請假之計算時點，須從中午
      十二時起，則上訴人只要自上午七時五十分開始上班至下午四時下班，即已經
      滿足上開每日工作八小時規定。
（二）被上訴人為台北市政府下屬單位，自應服從前開規定，但被上訴人要求上訴人
      於每日上午七時四十分到校工作，與兩造簽定之聘約第四條第二款每日於七時
      五十分上班之約定相違，上訴人每日上班工作八小時又二十分鐘，應屬加班。
      原判決竟將上訴人於七時四十分到校工作認定為提前上班，卻又以因業務需要
      符合聘約第四條第二款之除外規定而不得請求加班費，違反前述公務人員每日
      工作八小時規定。又被上訴人無理要求少數同學上午七時四十分到校執行掃地
      工作，侵害學生權益，造成不公，於本件訴訟後，又改成學生僅須於七時五十
      分到校，亦可見被上訴人失職。
（三）依司法院大法官會議釋字第三０八號解釋意旨，因上訴人未兼有行政職務，所
      以上訴人不是公務員，兩造間之關係應以雙方所簽定之聘約為據。另台北市大
      案國民小學的作息時間表，亦可以證明別的學校是上班八個小時，上訴人係超
      時工作。再兩性工作平等法第十條雇主對薪資給付不得因性別而有差別待遇規
      定及世界人權宣言亦揭示人人有權工作，同工同酬等語，上訴人為女性，復超
      時工作，按上開規定及宣言，被上訴人自應給付加班費。
三、證據：除援用原審立證方法外，補提出行政院八十九年十月三日發布之公務人員
    週休二日實施辦法影本一份、台北市立各級學校教師請假要點影本一份、上訴人
    八十八年學年度教職員請假單影本一份、公務人員保障暨培訓委員會八十九年六
    月九日公保字第八九０三五二五書函影本一份、上訴人九十一年一月份薪資條影
    本一紙、台北市大安國民小學每日作息時間表影本一紙、兩性工作平等法影本一
    份及世界人權宣言資料影本一份等件為證。
乙、被上訴人方面：
一、聲明：如主文所示。
二、陳述：除與原判決記載相同部分，予以引用外，補稱：
    被上訴人要求學生於每日上午七時四十分到校打掃，乃基於照顧學生的立場而規
    定，是基於業務需要，被上訴人無違反聘約約定。
三、證據：援用原審立證方法。
    理    由
一、本件上訴人起訴主張：依行政院發布之公務人員實施週休二日辦法及台北市立各
    級學校教師請假要點規定，公務人員每日上班八小時，又依據兩造簽定之教師聘
    約第四條第二款、第五條第二款、第三款約定，除輪值導護及業務需要人員提前
    上班外，上訴人上班時間應為每日上午七時五十分，如於非上班時間內要求上訴
    人從事學校工作或活動時，被上訴人應與上訴人協商，並應支給加班費或差旅費
    ，或以補假方式處理。詎被上訴人自八十四年八月一日起即要求上訴人應於隔週
    每日上午七時四十分到校指導學生清潔工作，至八十七年七月二十九日止，惟始
    終未依約給付加班費或給與補假，顯有不法延長上訴人工作時間，致上訴人受有
    損害；又以上訴人在上開延長工作時間之工作表現考核上訴人，致上訴人受有精
    神上非財產之損害等情，爰依國家賠償法第二條第二項規定及系爭教師聘約第五
    條第二款約定，求為命被上訴人給付加班費十萬元，及精神上非財產損害賠償五
    萬元之判決。
    被上訴人則以：被上訴人並未強制上訴人每日上午提前到校十分鐘，兩造亦未就
    此訂定任何應遵守及違反之處罰辦法，上訴人提前到校是為指導學生打掃教室及
    校園，乃符合兩造所簽定之聘約第四條第二款之除外約定，被上訴人並無違約之
    情事。又加班費之給付單位以一小時計算，上訴人提前十分鐘到校服務並不符合
    加班費計算單位之要求，且無簽到紀錄可查，上訴人之請求並無所據等語，資為
    抗辯。
二、上訴人主張兩造所簽訂之聘約約定上訴人每日到校時間為上午七時五十分，惟被
    上訴人於八十四年八月一日起至八十七年七月二十九日期間，竟要求上訴人提前
    於每日上午七時四十分到校指導學生從事清潔打掃校園工作，並拒絕給付上訴人
    延長工作時間加班費或給予補假，暨以上開延長工作時間進行考核之事實，雖據
    上訴人提出台北市文山區溪口國民小學教師聘約、台北市文山區溪口國民小學拒
    絕給付加班費書函、上訴人致被上訴人請求損害賠償存證信函、被上訴人校務會
    議廢止上午七時四十分至七時五十分老師督導晨間掃除提案表為證（見原審店補
    卷第八頁至第十七頁）。惟被上訴人否認有強制上訴人於上午七時四十分到校，
    亦未以上開提早到校時間進行考核上訴人，並以前開情詞置辯。經查本件縱如上
    訴人所云被上訴人有強制上訴人於上午七時四十分到校，並以上開到校時間之工
    作表現進行考核之事實，惟按國家賠償法第二條第二項關於國家應負賠償責任之
    前提要件係指公務員於執行職務行使公權力時，因故意或過失不法侵害人民自由
    或權利；或怠於執行職務，致人民自由或權利遭受損害之情形。此觀之國家賠償
    法第二條第二項之規定自明。本件上訴人與被上訴人間關於本於聘約所生之加班
    費及考核之爭執，乃本於私法上契約關係，與上開行使公權力之要件並不相符，
    自無國家賠償法規定之適用，上訴人本於國家賠償法第二條第二項規定，主張被
    上訴人應負國家賠償責任，顯屬無據。
三、次查兩造所訂定之系爭聘約第四條第二款約定：「除輪值導護及業務需要之人員
    需提前上班外，乙方（即上訴人）之上班時間為七時五十分」等語（見原審卷第
    九頁）。據此堪認如因業務需要，學校亦得要求上訴人提前上班。而查上訴人係
    任職國民小學導師工作，學生均為年幼之兒童，在校期間亟需導師在旁予以照料
    保護，於為清潔打掃工作時亦需有人從旁加以輔導協助等之，被上訴人要求全校
    所有老師以排班之方式，輪班於每個上學日上午提前十分鐘到校指導學生從事整
    潔工作，自堪認係屬學校業務上之所需，故應符合上開聘約第四條第二款之除外
    規定。況上訴人如未於每日上午七時四十分提前到校，被上訴人亦未規定應予處
    罰或扣薪，足見該項要求並無強制性。上訴人之上班時間既係因業務需要而隔週
    調整提早十分鐘，則自難認有何加班之事實，是上訴人執上開聘約約定，請求被
    上訴人支付加班費，即屬無據。雖上訴人再主張：被上訴人將上訴人於上開提早
    上班時間之工作表現列入八十六年考核，並記載不認真，致上訴人人格權受有侵
    害，精神上感受莫大痛苦，被上訴人應賠償非財產損害云云。惟業經被上訴人所
    否認。而查上訴人始終不能就被上訴人有上開考核行為及其人格權因而受有損害
    之事實舉證以實其說，上訴人所為此部分之主張，亦無所據。
四、綜上所述，上訴人主張被上訴人延長工時拒絕給付加班費及以有提前到校作為考
    核依據致其受有精神上之非財產上損害，並不足取。則上訴人依兩造簽訂之聘約
    第五條及國家賠償法第二條第二項請求被上訴人給付加班費十萬元及非財產上損
    害賠償五萬元，均非有據，不應准許。從而，原審所為上訴人敗訴之判決，並無
    不合。上訴意旨指摘原判決不當，求予廢棄改判，為無理由。
五、至兩造其餘之攻擊或防禦方法，及未經援用之證據，經本院斟酌後，認為均不足
    影響本判決之結果，無逐一詳予論駁之必要，均併此敘明。
六、據上論結：本件上訴為無理由，依民事訴訟法第四百三十六條之一第三項、第四
    百四十九條第一項、第七十八條，判決如主文。
中      華      民      國    九十二    年      九      月      十七    日
                              勞工法庭審判長法  官  謝碧莉
                                            法  官  張靜女
                                            法  官  李維心
右為正本係照原本作成
本判決不得上訴
中      華      民      國    九十二    年      九      月      十七    日
                                          書記官    林梅珍


司法院資訊處製作；財團法人民間司法改革基金會備份。
